【裁判字號】    99,交聲,2963
【裁判日期】    990730
【裁判案由】    聲明異議
【裁判全文】
臺灣臺中地方法院交通事件裁定        99年度交聲字第2963號
原處分機關  交通部公路總局臺中區監理所
異  議  人
即受處分人  甲○○
上列異議人即受處分人因違反道路交通管理處罰條例案件，對於
交通部公路總局臺中區監理所中華民國九十九年七月十五日所為
之處分（中監違字第裁六０—ＨＤ0000000號）聲明異議
，本院裁定如下：
    主    文
原處分關於罰鍰逾新臺幣貳萬元部分，撤銷。
前項撤銷部分，甲○○不罰。
其餘異議駁回。
    理    由
一、原處分機關略以：本案為臺中縣警察局烏日分局於民國九十
    八年四月八日，以中縣警交字第ＨＤ0000000號違規
    通知單，舉發異議人即受處分人甲○○於同日上午十時許，
    在臺中縣大肚鄉○○路○段二三號前，因酒後騎乘車牌號碼
    ＬＤＯ─八一０號普通重型機車，經抽血檢驗酒精濃度為二
    八０mg／dl（換算呼氣酒精濃度約為每公升一點四０毫克）
    因而致人受傷違規，爰依法裁處異議人新臺幣（下同）四萬
    五千元，吊扣駕駛執照二十四個月，並施以道路交通安全講
    習等語。異議人即受處分人甲○○則以：伊酒後駕車之違規
    行為，在刑事上業經緩起訴處分確定，並據以捐款二萬五千
    元，依一事不二罰之法律規定，請撤銷原處分有關罰鍰之部
    分等語而為聲明異議（異議人就原處分裁處吊扣駕駛執照二
    十四個月，並施以道路交通安全講習之部分，並未提出聲明
    異議）。
二、按汽車駕駛人，駕駛汽車經測試檢定有酒精濃度超過規定標
    準之情形者，處新臺幣一萬五千元以上六萬元以下罰鍰，當
    場移置保管該汽車及吊扣其駕駛執照一年，並應接受道路交
    通安全講習，前開駕駛人經裁判確定處以罰金低於最低罰鍰
    基準規定者，應裁決繳納不足最低罰鍰之部分，道路交通管
    理處罰條例第三十五條第一項第一款、第八項、第二十四條
    第一項第二款分別定有明文。又依自九十五年二月五日起生
    效施行之行政罰法第二十六條第一項之規定：「一行為同時
    觸犯刑事法律及違反行政法上義務規定者，依刑事法律處罰
    之。但其行為應處以其他種類行政罰或得沒入之物而未經法
    院宣告沒收者，亦得裁處之。」，此乃一行為同時造成刑罰
    法律與行政秩序罰規定發生競合適用之關係時，基於「一事
    不二罰」之法理，經由立法程序確立應以刑罰優先為原則，
    避免行為人承受過度且重複之處罰，此觀該條立法理由明確
    揭示：「一行為同時觸犯刑事法律及違反行政法上義務規定
    時，由於刑罰與行政罰同屬對不法行為之制裁，而刑罰之懲
    罰作用較強，故依刑事法律處罰，即足資警惕時，實無一事
    二罰再處行政罰之必要，且刑事法律處罰，由法院依法定程
    序為之，較符合正當法律程序，應予優先適用。但罰鍰以外
    之沒入或其他種類行政罰，因兼具維護公共秩序之作用，為
    達行政目的，行政機關仍得併予裁處，故為第一項但書規定
    。」，其理益明。是以前揭行政罰法之刑事法律處罰優先且
    不再處以行政秩序罰之目的，既係因為行為人已接受刑罰而
    足資警惕，且已發生懲罰之作用，即無使行為人陷於雙重處
    罰之不利益，則關於刑事法律處罰之範圍自應採取實質認定
    ，凡刑事實體法或程序法中所規定客觀上剝奪行為人生命、
    自由、財產權利，主觀上亦因制裁之嚴厲性、痛苦性，其強
    度足以造成心理強制而間接達成矯正教化目的之處遇手段，
    皆應納入其中，而不以形式上符合刑法第三十二條至第三十
    四條所定主刑及從刑種類者為限，始與前揭法律規範之意旨
    相符。
三、經查：本件受處分人上開酒後駕車之行為，除構成道路交通
    管理處罰條例第三十五條第一項第一款之交通違規事由外，
    亦已合於刑法第一百八十五條之三服用酒類不能安全駕駛動
    力交通工具而駕駛罪之構成要件，並經臺灣臺中地方法院檢
    察署檢察官於九十八年六月二十九日，以九十八年度偵字第
    一０五四二號為緩起訴之處分，且已於同年七月十三日確定
    ，前開緩起訴處分書載明緩起訴之期間為一年，受處分人應
    於收受該署執行緩起訴處分命令通知書之日起一個月內，向
    臺中市私立甘霖社會福利慈善事業基金會支付二萬五千元，
    上揭緩起訴之期間業經期滿等情，有上開緩起訴處分書及臺
    灣高等法院被告前案紀錄表各一份在卷可稽。是受處分人上
    開違反刑事法律禁止規範之犯罪事實既已明確，僅因檢察官
    採取緩起訴處分之替代性刑事處遇手段，未將該案逕行起訴
    或聲請簡易判決處刑，致其後適用之刑事訴訟程序有所區別
    ，然就受處分人負有包括支付一定金額予檢察官指定機構在
    內之義務觀察，其如未在上開指定期間內確實履行義務，依
    刑事訴訟法第二百五十三條之三第一項第三款之規定，受處
    分人將遭受撤銷緩起訴處分之不利益；反之，倘其確實遵守
    並履行各項緩起訴條件，除非合於刑事訴訟法第二百六十條
    所定情形之一，否則受處分人即無再就同一案件遭受刑事訴
    追之虞。從而，受處分人已因上開緩起訴處分而剝奪其財產
    權，主觀上前揭金錢給付義務亦具有強制性、懲罰性，雖不
    若易科罰金係以支付金錢作為自由刑之替代，惟經由緩起訴
    處分條件之履行使其免於遭檢察官發動起訴程序，仍具有替
    代刑罰之效果，廣義而言，應屬前揭所稱之「實質刑事法律
    處罰」，而有行政罰法第二十六條第一項「一事不二罰」規
    定之適用（臺灣高等法院臺中分院九十五年度交抗字第四七
    七號裁定及臺灣高等法院暨所屬法院九十七年法律座談會對
    於刑事類提案交通案件第三十九號之研討意見均同此結論，
    可值參照）。故本件原處分關於罰鍰「逾二萬元」（即罰鍰
    二萬五千元）之部分，依行政罰法第二十六條第一項前段規
    定，即應依刑事法律處罰之，原處分機關未予詳查，遽予依
    道路交通管理處罰條例第三十五條第一項第一款之規定對異
    議人裁處罰鍰，容有未洽，異議人此部分之聲明異議為有理
    由，應就原處分裁處罰鍰「逾二萬元」（即罰鍰二萬五千元
    ）之部分撤銷，並就前開撤銷部分，諭知受處分人不罰。至
    原處分有關罰鍰二萬元之部分，則因依道路交通管理處罰條
    例第三十五條第八項之規定，原處分機關仍須裁決繳付不足
    最低罰鍰（依道路交通管理事件統一裁罰基準表，駕駛人駕
    駛普通重型機車，其吐氣所含酒精濃度超過零點五五ＭＧ／
    Ｌ之最低罰鍰數額為四萬五千元。本件原處分機關依道路交
    通管理處罰條例第三十五條第八項之規定，仍得對異議人裁
    處上開最低罰鍰四萬五千元扣除因刑事緩起訴處分支付之公
    益捐二萬五千元之不足差額即二萬元），從而，原處分機關
    在二萬元之範圍內對異議人裁處罰鍰之部分，尚無不合，異
    議人此部分之聲明異議為無理由，應予駁回。
四、而原處分有關裁處受處分人吊扣駕駛執照二十四個月，並施
    以道路交通安全講習之部分，因不在異議人提出聲明異議之
    範圍內，自非本案所應審究之範圍，併此敘明。
據上論斷，應依道路交通管理處罰條例第八十七條第二項，道路
交通案件處理辦法第十九條、第二十條前段，裁定如主文。
中    華    民    國    99    年    7     月    30    日
                      交通法庭  法  官  李雅俐
上正本證明與原本無異。
如不服本裁定，應於送達後五日內，向本院提出抗告狀。
                                書記官  莊金屏
中    華    民    國    99    年    7     月    30    日

司法院資訊處製作；財團法人民間司法改革基金會備份。
